【裁判字號】    99,交聲,383
【裁判日期】    990607
【裁判案由】    交管條例聲異
【裁判全文】
臺灣板橋地方法院交通事件裁定         99年度交聲字第383號
原處分機關  交通部公路總局臺北區監理所蘆洲監理站
異  議  人
即受處分人  甲○○
上列受處分人因違反道路交通管理處罰條例案件，對於交通部公
路總局臺北區監理所板橋監理站中華民國99年1 月13日以北監蘆
字第裁46-DB0000000、46-DB0000000、46-DB0000000、46-DB000
0000號所為之違反道路交通管理事件裁決書（原舉發通知單號碼
：桃警局交字第DB0000000 、DB0000000 、DB0000000 、DB0000
000 號），聲明異議，本院裁定如下：
    主  文
交通部公路總局臺北區監理所蘆洲監理站北監蘆字第裁四六－Ｄ
Ｂ0000000號違反道路交通管理事件裁決書所為之裁決處
分撤銷。
前項撤銷部分，不罰。
其餘異議均駁回。
    理  由
一、本件異議人即受處分人聲明異議意旨略以：
  (一)桃園縣政府警察局中壢分局（下稱原舉發機關）以異議人騎
    乘之車牌號碼CUT-880 號重型機車（下稱系爭機車），於民
    國98年9 月14日凌晨0 時35分許（下稱系爭違規時間），為
    該局所轄普仁派出所員王志宏（下稱舉發員警），在桃園縣
    中壢市○○○路○段與環中東路二段之有燈光號誌管制之交
    岔路口（下稱系爭交岔路口一）前之中山東路二段往中壢方
    向車道處停等紅燈時，目擊系爭機車於中山東路二段之號誌
    為紅燈時，逕自行駛之中山東路二段往八德方向車道，駛入
    系爭交岔路口一直行穿越該路口，並自銜接之中山東路二段
    往八德方向行駛（下稱系爭闖紅燈行為一），舉發員警隨即
    自上開目擊地點之中山東路二段往中壢方向車道迴轉至對象
    往八德方向車道，追逐系爭機車，並開啟警示燈十秒，詎系
    爭機車並未停車，於行至中山東路二段與龍興路之有燈光號
    誌管制之交岔路口（下稱系爭交岔路口二），於中山東路二
    段之號誌為紅燈時，又逕自其行駛之中山東路二段駛入系爭
    交岔路口二並右轉駛入銜接之龍興路往復興路二段方向車道
    （下稱系爭闖紅燈行為二）行駛，再沿龍興路駛入龍興路與
    復興路二段交岔路口並左轉駛入復興路二段往八德方向車道
    後，於行至復興路二段與龍慈路之有燈光號誌管制之交岔路
    口（下稱系爭交岔路口三），於復興路二段之號誌為紅燈時
    ，逕自其行駛之復興路二段駛入系爭交岔路口三直行穿越該
    路口（下稱系爭闖紅燈行為三）而逃逸離去（上開系爭機車
    自穿越系爭交岔路口一後至由系爭交岔路口三逃逸離去之行
    稱路徑，下稱系爭機車行車路徑），而自系爭闖紅燈行為一
    後至系爭闖紅燈行為三止，雖經舉發員警在後追逐，均未停
    車受檢（下稱系爭不服稽查逃逸行為），而以上開違規事實
    ，以下列各該舉發違反道路交通管理事件通知單（下稱系爭
    四張舉發通知單）為逕行舉發：
  1.就系爭闖紅燈行為一，以系爭機車於「98年10月14日00時35
    分」之違規時間，在「中壢市○○○路與中山東路口」，有
    「闖紅燈（紅燈直行）」之違規行為，依道路交通管理處罰
    條例第53條第1 項規定，以桃警局交字第DB0000000 號舉發
    違反道路交通管理事件通知單（下稱系爭舉發通知單一）逕
    行舉發。
  2.就系爭闖紅燈行為二，以系爭機車於「98年10月14日00時36
    分」之違規時間，在「中壢市○○○路與龍興路」，有「紅
    燈右轉」之違規行為，依道路交通管理處罰條例第53條第1
    項規定，以桃警局交字第DB0000000 號舉發違反道路交通管
    理事件通知單（下稱系爭舉發通知單二）逕行舉發。
  3.就系爭闖紅燈行為三，以系爭機車於「98年10月14日00時37
    分」之違規時間，在「中壢市○○路口與復興路口」，有「
    闖紅燈（紅燈直行）」之違規行為，依道路交通管理處罰條
    例第53條第1 項規定，以桃警局交字第DB0000000 號舉發違
    反道路交通管理事件通知單（下稱系爭舉發通知單三）逕行
    舉發。
  4.就系爭不服稽查逃逸行為，以系爭機車於「98年10月14日00
    時35分」之違規時間，在「中壢市○○○路與環中東路口」
    ，有「欄檢不停（經警鳴笛，警示燈開啟，拒絕接受稽查）
    」之違規行為，依道路交通管理處罰條例第60條第1 項規定
    ，以桃警局交字第DB0000000 號舉發違反道路交通管理事件
    通知單（下稱系爭舉發通知單四）逕行舉發。
  (二)上開系爭四張舉發通知單經寄送於系爭機車所有人，經所有
    人提出異議人為駕駛人等之資料提出異議後，由交通部公路
    總局臺北區監理所蘆洲監理站以異議人為受處分人，於99年
    1 月13日分別以下列各該違反道路交通事件裁決書（下稱系
    爭四件裁決書）為裁罰：
  1.就系爭闖紅燈行為一，以「駕車行經有燈光號誌管制之交岔
    路口闖紅燈」之舉發違規事實，依同條例第53條第1 項規定
    ，以北監蘆字第裁46-DB0000000號違反道路交通管理事件裁
    決書裁處罰鍰新臺幣（下同）1,800 元，並依同條例第63條
    第1 項第1 款規定記違規點數三點（下稱系爭裁決書一）。
  2.就系爭闖紅燈行為二，以「駕車行經有燈光號誌管制之交岔
    路口闖紅燈右轉行為」之舉發違規事實，依同條例第53條第
    2 項規定，以北監蘆字第裁46-DB0000000號違反道路交通管
    理事件裁決書裁處罰鍰新臺幣（下同）600 元，並依同條例
    第63條第1 項第1 款規定記違規點數三點（下稱系爭裁決書
    二）。
  3.就系爭闖紅燈行為三，以「駕車行經有燈光號誌管制之交岔
    路口闖紅燈」之舉發違規事實，依同條例第53條第1 項規定
    ，以北監蘆字第裁46-DB0000000號違反道路交通管理事件裁
    決書裁處罰鍰新臺幣（下同）1,800 元，並依同條例第63條
    第1 項第1 款規定記違規點數三點（下稱系爭裁決書三）。
  4.就系爭不服稽查逃逸行為，以「違反處罰條例之行為，拒絕
    停車接受稽查而逃逸」之舉發違規事實，依同條例第60條第
    1 項規定，以北監蘆字第裁46-DB0000000號違反道路交通管
    理事件裁決書裁處罰鍰新臺幣（下同）3,000 元，並依同條
    例第63條第1 項第1 款規定記違規點數一點（下稱系爭裁決
    書四）。
  (三)異議人固有於系爭違規時間，騎乘系爭機車沿系爭機車行車
    路徑行駛，於穿越系爭系爭交岔路口一、二、三時，分別有
    系爭闖紅燈行為一、二、三之事實，惟異議人當時係因家中
    有急事正趕回家中，騎車速度很快，並未發覺有遭警欄停、
    亦未聽聞有警笛聲，更未發現遭警車跟追，爰請撤銷系爭四
    件裁決書云云。
二、按「汽車駕駛人，行經有燈光號誌管制之交岔路口闖紅燈者
    ，處新臺幣一千八百元以上五千四百元以下罰鍰。前項紅燈
    右轉行為者，處新臺幣六百元以上一千八百元以下罰鍰。」
    ，第53條定有明文；又「汽車駕駛人有下列各款所列條款之
    一者，除依原條款處罰鍰外，並予記點：一、…。三、有第
    四十三條、第五十三條或第五十四條情形之一者，各記違規
    點數三點。」、「依前項各條款，已受吊扣或吊銷駕駛執照
    處分者，不予記點。」，同條例第63條第1 項第3 款、第2
    項亦有明文規定。復依違反道路交通管理事件統一裁罰基準
    及處理細則第2 條第2 項規定附件「附件違反道路交通管理
    事件統一裁罰基準表」規定，就「違反事件」為「汽車駕駛
    人，行經有燈光號誌管制之交岔路口闖紅燈」之違反道路交
    通管理處罰條例第53條第1 項之行為，其「違規車種」為「
    機器腳踏車」，且屬「期限內繳納或到案聽候裁決者」，依
    「統一裁罰基準」為罰鍰新臺幣1,800 元，裁罰機關並應依
    「備註欄」為「記違規點數三點」之處分。
三、本件異議人就其騎乘系爭機車有系爭闖紅燈行為一、二、三
    之事實，於審理中坦承不諱，且該等違規行為，亦據證人即
    舉發員警王志宏於審理中證述明確，是異議人就此部分之異
    議，顯無理由，應予駁回。至於，就系爭不服稽查逃逸行為
    之部分，經查：
  (一)按以「汽車駕駛人，駕駛汽車有違反本條例之行為，經交通
    勤務警察或依法令執行交通稽查任務人員制止時，不聽制止
    或拒絕停車接受稽查而逃逸者，除按各該條規定處罰外，處
    新臺幣三千元以上六千元以下罰鍰。」，道路交通管理處罰
    條例第60條第1 項固定有明文，惟依本條項之法條規定，係
    以行為人先有本條例之違規行為後，經有交通稽查權限人員
    制止時，有不聽制止或拒絕停車接受稽查而逃逸之行為，始
    構成本條項之違規行為。又本條項規定之「制止」行為，因
    係交通稽查權限人員發現行為人之違規行為後，指示行為人
    終止該違規行為之意思，是關於該「制止」行為之性質，如
    認交通稽查權限人員該終止違規行為之表示係屬依道路交通
    法規賦予權限所為之對外直接發生使行為人負有終止該違規
    行為之義務之法律效果，則屬行政程序法第92條第1 項規定
    之行政處分性質，反之，若著重於該制止行為，係交通稽查
    權限人員為避免行為人違規行為造成交通安全危害所為之依
    其職權所為之必要處置，則屬行政執行法第36條第1 項、第
    2 項第4 款之即時強制，惟以，不論將制止行為之性質認作
    為行政處分或即時強制，均必須以交通稽查人員所作出之制
    止行為之意思表示或觀念通知，客觀上可認定確係有到達於
    行為人，使行為人知悉其違規行為已為交通稽查人員發覺並
    遭制止，方才有本條項款之不聽制止或拒絕停車接受稽查而
    逃逸之適用問題；亦即，依案件事實，交通稽查人員發現行
    為人違規行為後，其所為之制止行為，如於客觀上不能認定
    行為人知悉受制止通知，自難將行為人逕行離去之事實，認
    作為不聽制止或拒絕停車接受稽查而逃逸之行為。
  (二)查以，本件之舉發經過，證人即舉發員警王志宏於審理中係
    證述以「（法官問）當天舉發情形為何？有無帶舉發相關資
    料？有無帶當日勤務表？（證人答）【庭呈相關舉發資料】
    當天晚上十二點半左右，我行經環中東路、中山東路口往市
    區方向，我見對向車道有壹台重機車，當時車號不詳，對方
    闖紅燈往八德方向，於是我看他過去之後，我立即迴轉，跟
    他一樣是往八德方向，當時我把警示燈跟警報器打開，在後
    跟隨，途中在行進的時候，因為我見我車子的時速已經將近
    要壹佰，我擔心警察在後方追逐導致發生交通事故，於是我
    將警示燈、警報器關掉，但是距離太遠，我看不到對方的車
    號，所以我就繼續跟隨，一樣以時速將近壹佰的速度，途中
    經過中山東路、龍興路口，當時號誌燈為紅燈，我見對方紅
    燈右轉，往後興路方向，但是車號仍然是看不清楚，於是我
    繼續跟隨，我見前方龍興、後興路口，當時號誌燈為閃紅燈
    ，對方非但沒有減速，逕行左轉，當時我站在路口就已經有
    看到對方的車號，車號是CUY-880 號，對方左轉後往龍慈路
    方向，我當時已經放慢速度，因為我已經將車號看清楚，可
    是我見到對方仍然在龍慈路及後興路口闖紅燈，且對方刻意
    把大燈關掉，之後我就返所舉單告發，因為我見對方二度闖
    紅燈，我怕影響他的行車安全，就沒有繼續跟隨。」等語，
    而就員警跟追系爭機車之情形與開啟警示燈與警笛之狀態，
    亦據證人證稱以「（法官問）依你的陳述，你都沒有騎到跟
    他並行的狀態？（證人答）沒有，他那台算是一五○的，因
    為速度太快了，所以我都在後面追。」、「（法官問）你警
    示燈跟警笛開多久？（證人答）大約開十秒鐘左右。」、「
    （法官問）你在中山東路二段跟環中東路二段交叉路口迴轉
    到對向車道要追違規人時，違規機車是在你的機車哪裡？（
    證人答）當時是在我的前方大約有五十公尺左右。」等情。
  (三)是依上開舉發員警之證言，舉發員警於發現異議人系爭闖紅
    燈行為一時，係在系爭交岔路口一之異議人行駛車道之對向
    車道上，而由該對向車道上自系爭交岔路口一迴轉至異議人
    行駛之對向車道上跟追系爭機車，且舉發員警於跟追過程中
    ，均未能跟追上系爭機車，遲至龍興路與復興路二段之交岔
    路口（在系爭交岔路口二、三間之閃紅燈號誌交岔路口）時
    ，始跟追到可辨識系爭機車車牌號碼之距離，而舉發員警雖
    證稱伊於發現異議人有系爭闖紅燈行為一時，有開啟警示燈
    跟警笛警示，惟開啟時間係在伊迴轉與迴轉後行駛在中山東
    路二段往八德方向車道間，約僅十秒鐘時間，是依上開舉發
    員警跟追情形及開啟警示燈與警笛警示情節，堪認舉發員警
    僅在中山東路二段往八德方向路段跟追系爭機車時有開啟警
    示燈與警笛約十秒，且當時二車相距之距離，應有五十公尺
    之距離（如目擊違規時已有五十公尺之距離，則於目擊後開
    始跟追，依二車相當之行車速度，則應至少維持相同之目擊
    距離），依上開情節，以該等車距單純鳴笛警示約十秒之跟
    車行為，而無任何廣播告知停車，客觀上尚認當時高速行駛
    在舉發員警前方之異議人，係可能知悉後方之行車動態，或
    知悉其已經遭舉發員警命令停車受檢，依上開說明，尚難認
    定本件舉發員警已有為「制止」行為，亦難逕以員警未能跟
    追上異議人及異議人行駛離去之事實，認定異議人有系爭不
    服稽查逃逸行為之依據。
  (四)另以，本件舉發員警就伊認為異議人有系爭不服稽查逃逸行
    為之理由，雖於本院證稱以「（法官問）依照你舉發說攔檢
    不停的違規通知單，你如何認為他是拒絕接受稽查？（證人
    答）當時在中山東與環中東路口車輛非常少，當時晚上巡邏
    時，有將警示燈打開，我見對方闖紅燈，於是我調頭，將警
    報器開啟，在後跟隨，直到後興路與龍興路口，我見對方刻
    意將大燈關掉，當時我認為對方有看到警察在後面跟隨，刻
    意不停車。」、「（法官問）為何你前面是說在龍慈路跟後
    興路口對方刻意把大燈關掉？（證人答）應該是說，他是在
    龍興路上面，要往後興路方向，就把大燈關掉，因為當時龍
    興、後興路口是屬於閃紅燈，他往後興、龍慈路口方向，這
    段路他大燈都是關掉。」等情，然查以，異議人除否認其有
    關閉大燈之行為外，參照舉發員警所提出之系爭交岔路口一
    至三與龍興路與復興路二段之交岔路口之夜間照片所示之街
    道夜景以及車輛車尾於街燈下呈現之反光狀態，斟酌舉發員
    警未能跟追上異議人之二車距離，若異議人確有熄燈行駛之
    行為，依本件舉發員警就異議人於行車過程中之各該闖紅燈
    行為均有為舉發之情形觀之，則舉發員警何以未對該夜間未
    開燈行駛之違反道路交通安全規則第109 條第1 款、道路交
    通管理處罰條例第33條第1 項第6 款之不依規定使用燈光行
    為為舉發，是舉發員警上開異議人關閉大燈之證言，容非有
    誤記之虞，自難依此遽為不利益於異議人之認定。
  (五)綜上所述，本件異議人就系爭闖紅燈違規行為一、二、三所
    為之異議，雖屬無理由，惟就系爭不服稽查逃逸行為部分，
    因依本件事證，客觀上既難認定舉發員警有為使異議人可知
    悉之制止行為，自難以異議人未停車及離去之事實，逕認有
    此部分之違規行為，是此部分之異議，應認有理由，而應為
    不罰之諭知。
四、綜上，本件就系爭不服稽查逃逸行為部分，因舉發員警之作
    為於客觀上難認構成可使異議人知悉之制止行為，故難認有
    構成同條例第60條第1 項規定之違規行為，原處分機關未查
    明而予裁罰，容有違誤，自應由本院將原處分機關此部分之
    處分撤銷並諭知異議人不罰，如主文第一、二項所示，以資
    適法；另就系爭闖紅燈違規行為一、二、三部分，原處分機
    關以異議人有道路交通管理處罰條例第53條第1 項規定之違
    規事由存在，依違反道路交通管理事件統一裁罰基準表裁處
    如上開處罰，並無違誤，此部分異議為無理由，自應予駁回
    ，如主文第三項所示。
據上論斷，應依道路交通管理處罰條例第87條第2 項，道路交通
案件處理辦法第19條、第20條前段，裁定如主文。
中    華    民    國    99    年    6     月    7     日
                    交通法庭  法  官  陳世旻
上列正本證明與原本無異。
如不服本裁定，應於裁定送達後五日內敘明抗告理由，向本院提
出抗告狀。
                              書記官  楊雅芳
中    華    民    國    99    年    6     月    22    日

司法院資訊處製作；財團法人民間司法改革基金會備份。
